臺灣高等法院臺中分院刑事裁定
111年度毒抗字第430號
抗  告  人  
即  被  告  周忠漢
上列抗告人即被告因聲請強制戒治案件，不服臺灣彰化地方法院
111年度毒聲字第168號中華民國111年4月19日裁定（聲請案號：
臺灣彰化地方檢察署111年度聲戒字第27號、110年度毒偵字第10
22號），提起抗告，本院裁定如下：
    主  文
抗告駁回。
    理  由
一、抗告人即被告甲○○（下稱抗告人）抗告意旨略以：本人曾於
    民國97年間經臺灣彰化地方法院裁定觀察勒戒後戒治，距今
    已過14年，縱使期間犯下他案，執行完畢後所受處罰應予消
    滅，不應以此司法前科紀錄來衡量強制戒治處分之依據，變
    相的一罪多罰，與罪不溯及既往之精神相悖。又抗告人於收
    押期間，母親至彰化看守所接見3次，因母親年前跌倒手有
    骨裂之情形，抗告人至雲林勒戒時便要母親就不要至雲林接
    見，以免舟車勞頓，殊不知抗告人的孝心，卻使自己在家庭
    支持度方面被扣分，實不合乎情理。再者，抗告人收押於看
    守所時，自願參加戒毒輔導課程多次，並獲得老師肯定能戒
    毒成功，在雲林評估兩次就讓我戒治，第1次約2分鐘，第2
    次約30秒，難令抗告人心服，況勒戒機關意在免除監獄人滿
    為患，造成國家資源浪費，抗告人屬戒癮治療之病人，非須
    長期限制自由否則難以痊癒之必要，且抗告人於戒治期間表
    現良好，並無違規之情形，請鈞院再予重新裁定，給予抗告
    人機會，早日返鄉陪伴家人云云。
二、按觀察、勒戒後，檢察官或少年法院（地方法院少年法庭）
    依據勒戒處所之陳報，認受觀察、勒戒人無繼續施用毒品傾
    向者，應即釋放，並為不起訴之處分或不付審理之裁定；認
    受觀察、勒戒人有繼續施用毒品傾向者，檢察官應聲請法院
    裁定或由少年法院（地方法院少年法庭）裁定令入戒治處所
    強制戒治，其期間為6個月以上，至無繼續強制戒治之必要
    為止，但最長不得逾1年，毒品危害防制條例第20條第2項定
    有明文。次按有無繼續施用毒品傾向之評估標準，並非完全
    以受勒戒人勒戒後之結果為準，勒戒前之各種情況，仍應作
    為評估之依據。依勒戒處所評分說明手冊規定，係以前科紀
    錄與行為表現、臨床評估、社會穩定度，三項合併計算分數
    ，每一大項皆有靜態因子與動態因子。而關於有無繼續施用
    毒品傾向之評估標準，法務部因應毒品危害防制條例之修正
    及109年11月18日最高法院刑事大法庭109年度台上大字第38
    26號裁定意旨，業於110年3月26日以法矯字第11006001760
    號函修正頒布「有無繼續施用毒品傾向評估標準紀錄表」、
    「有無繼續施用毒品傾向評估標準評分說明手冊」，上開評
    分說明手冊載明判定之原則：「受觀察勒戒人入所後，經過
    2週時間的觀察、勒戒，由處所及醫療人員依據其各項紀錄
    、資料及觀察勒戒期間之行為表現，加以評分。在勒戒人入
    所4至6週後，可再做一次評估以做必要之評分修正。每一大
    項皆有靜態因子與動態因子。先以靜態因子分數評分，靜態
    因子分數總分在60分（含）以上為『有繼續施用毒品傾向』；
    60分以下，與動態因子分數相加，如果總分在60分（含）以
    上，為『有繼續施用毒品傾向』」，又評估標準紀錄表及說明
    手冊中「前科紀錄與行為表現」之第1題及第3題之計分方式
    修正如下(餘無修正)：㈠第1項「毒品犯罪相關司法紀錄」：
    計分方式修正為每筆(次)5分，總分上限為10分；㈡第3項「
    其他犯罪相關紀錄」：計分方式修正為每筆(次)2分，總分
    上限為10分。是被告有無「繼續施用毒品傾向」，係依具體
    個案之臨床實務及相關事證等情綜合判定，有其相當之專業
    依據及標準，且涉及專門醫學，又衡酌強制戒治之目的，係
    為協助施用毒品者戒斷毒品之心癮及身癮所為之一種保安處
    分類型，而該評估標準係將與判斷有無繼續施用傾向之相關
    因素加以列舉及量化，適用於每一位受觀察、勒戒處分之人
    ，具一致性、普遍性、客觀性，以利執法者判定受勒戒人有
    無繼續施用毒品傾向，倘其評估由形式上觀察，無擅斷或濫
    權等明顯不當情事，法院應予尊重。
三、經查：
  ㈠抗告人因施用第一、二級毒品案件，經原審依職權以110年度
    毒聲字第583號裁定送觀察、勒戒後，由法務部○○○○○○○○依
    據新修正施行之有無繼續施用毒品傾向評估標準說明手冊之
    評估結果：⒈前科紀錄與行為表現合計27分（毒品犯罪相關
    司法紀錄「6筆」以上限10分計、首次毒品犯罪年齡「21-30
    歲」計5分、其他犯罪相關紀錄「6筆」以上限10分計、入所
    時尿液毒品檢驗「無藥物反應」計0分，上開4項靜態因子合
    計25分；所內行為表現「持續於所內抽菸」計2分，動態因
    子合計2分）；⒉臨床評估合計37分（多重毒品濫用「有，種
    類Amphetamine〈安非他命〉、Heroin〈海洛因〉」計10分、合
    法物質濫用「有，種類：Smoking〈菸〉」計2分、使用方式「
    有注射使用」計10分、使用年數「超過1年」計10分，上開
    靜態因子合計32分；精神疾病共病「無」計0分、臨床綜合
    評估（含病識感、動機、態度、就醫意願）評定為「偏重」
    計5分，上開2項動態因子合計5分）；⒊社會穩定度合計5分
    （工作「全職工作，沖床」計0分、家人藥物濫用「無」計0
    分，上開2項靜態因子計0分；入所後家人是否訪視為「無」
    計5分、出所後是否與家人同住為「是」計0分，上開2項動
    態因子以上限合計5分），以上1至3部分之總分合計69分（
    靜態因子共計57分，動態因子共計12分），經綜合判斷為有
    繼續施用毒品傾向，有該所111年4月7日雲所衛字第1114000
    0690號函附有無繼續施用毒品傾向證明書、有無繼續施用毒
    品傾向評估標準紀錄表在卷可稽。而前述綜合判斷之結果，
    係由該所具相關專業知識經驗之醫師，依其本職學識，於抗
    告人觀察、勒戒期間，就其過往前科紀錄與行為表現、臨床
    評估及社會穩定度等因素所為之綜合判斷，具有科學驗證所
    得之結論，且由形式上觀察，並無擅斷或濫權等明顯不當之
    情事，自得資為判斷抗告人有無繼續施用毒品傾向之證明。
  ㈡抗告意旨雖指稱不應以司法前科紀錄來衡量強制戒治處分之
    依據乙節。惟毒品施用者因具有病患性犯人特質，對其施以
    觀察、勒戒或強制戒治之保安處分，旨在於幫助施用毒品者
    戒除毒癮，處分之性質非為懲戒行為人，為消滅其再次施用
    毒品之危險性，採以觀察、勒戒方式戒除其身癮，及以強制
    戒治方式戒除其心癮之措施，在評估有無繼續施用毒品傾向
    時，納入施用者前此之毒品等前案紀錄作為指標，通案列計
    一致但比重不同之分數（毒品犯罪相關司法紀錄每筆5分，
    其他犯罪相關紀錄每筆2分），再為個案上之統計與分數加
    總，最後得出有繼續施用毒品傾向之結論而認施用者有強制
    戒治之必要，有其本質考量及合理之關連性，並非針對其過
    去之前案紀錄再重複為刑事處罰，二者性質、程序皆有不同
    ，且受觀察、勒戒者之毒品犯罪或其他犯罪相關前科紀錄，
    客觀上反應出受觀察、勒戒者沾染毒品之種類、時間、毒癮
    程度、行為態樣、外在影響環境、可能誘發其他犯罪等情狀
    ，自足以作為評估受觀察、勒戒者是否有繼續施用毒品傾向
    之標準，故將該等司法紀錄列為評分項目，並無不當，是抗
    告人徒憑己意，認前科紀錄不應列為評分標準之扣分項目云
    云，顯有誤會，自無可採。
  ㈢又抗告意旨陳稱抗告人母親因年前跌倒受傷，抗告人要求其
    不要至雲林接見，殊不知抗告人之孝心竟讓自己在家庭支持
    度方面被扣分云云。惟關於「社會穩定度」評估項目之「入
    所後家人是否訪視」之動態因子，其目的應係藉此判斷受觀
    察勒戒人之家庭支持度、監督、凝聚力等家庭功能是否能正
    常發揮，於生活及心理層面協助觀察勒戒人，強化其戒除毒
    品之決心，達到戒除毒品之目標，且觀察勒戒期間是否有家
    人訪視乃客觀之事實，抗告人於入觀察勒戒處所後完全無家
    人訪視，無論其原因為何，均足認其家庭功能之支持度不高
    ，況依「有無繼續施用毒品傾向評估標準說明手冊」之說明
    ，可辦理接見之家人為受觀察勒戒人之配偶、直系血親及經
    核許辦理接見之未婚妻（夫），並不限於受觀察勒戒人之直
    系血親尊親屬，是抗告人之家人如具前揭身分均得前往勒戒
    處所進行訪視，抗告人僅以母親受傷不便前往會客，致影響
    前揭評估標準之計分云云，尚有誤會。
　㈣再者，抗告意旨主張雲林看守所之評估，第1次約2分鐘，第2
    次約30秒即完成評估，難以讓人心服云云。惟細鐸上開「有
    無繼續施用毒品傾向證明書」及「有無繼續施用毒品傾向評
    估標準紀錄表」之記載內容，業已詳載各項評分項目及評分
    計算標準，且勒戒處所之組織、人員之資格及執行觀察、勒
    戒相關程序，暨判斷施用毒品者，有無繼續施用毒品傾向，
    均有相關法令予以規範，非可恣意而為，且本件勒戒處所人
    員係依據前開評估標準予以評分，該評估標準紀錄表除詳列
    各項靜態因子、動態因子之細目外，並有各細目之配分、計
    算及上限，且各項目多出自不同之評分者，並非僅憑幾分鐘
    之當面問答即能得出結論，亦非評估之醫師所得主觀擅斷。
    又本件判定結果既係由專業醫師綜合上開各節之綜合判斷，
    不僅有實證依據，更有客觀標準得以評比，自得以此判斷抗
    告人有無繼續施用毒品傾向，況前開各項分數之計算並無錯
    漏之處，經該所經評定結果認抗告人總分合計為69分，判定
    抗告人有繼續施用毒品之傾向，自可採信。是抗告人徒憑己
    意，質疑醫師之評估，顯係對本件專業評估之誤解，亦無足
    採。
四、綜上所述，原審法院依毒品危害防制條例第20條第3項、第2
    項後段規定，裁定抗告人令入戒治處所施以強制戒治，其期
    間為6個月以上，至無繼續強制戒治之必要為止，但最長不
    得逾1年，經核無不合。抗告人仍執前詞提起抗告，指摘原
    裁定不當，為無理由，應予駁回。
五、據上論斷，應依刑事訴訟法第412條，裁定如主文。
中　　華　　民　　國　 111　　年　　 5　　月　　11  　日
            刑事第七庭   審判長法　官  梁  堯  銘
                               法　官  王  鏗  普
                               法　官  羅  國  鴻
以上正本證明與原本無異。
不得再抗告。
                               書記官  吳  姁  穗 

中　　華　　民　　國　　111 　年　　5 　　月　　11　　日